最高法院刑事判決　　　　　　　　　　　　　　　　　八十八年度台非字第二三號
　　上訴人　最高法院檢察署檢察總長
　　被　告　甲○○
　　　　　　乙○○
右上訴人因被告等貪污案件，對於台灣高等法院中華民國八十六年九月三十日第二審
確定判決（八十六年度上訴字第四二四五號，起訴案號：台灣台北地方法院檢察署八
十四年度偵字第一八四四五號），認為違法，提起非常上訴，本院判決如左：
    主  文
原判決及第一審判決關於違背法令部分撤銷。
    理  由
非常上訴理由稱：「按判決不適用法則或適用不當者為違背法令。刑事訴訟法第三百
七十八條定有明文。又行為後法律有變更者，適用裁判時之法律。但裁判前之法律有
利於行為人者，適用最有利於行為人之法律。刑法第二條第一項亦有明文規定。依此
規定，比較適用新舊法何者有利於行為人時，應就罪刑有關之一切情形，比較其全部
之結果，應整體適用新法或舊法。不得摘取新舊法中各有利行為人之條文予以割裂混
用（貴院二十四年上字第四六三四號、二十七年上字第二六一五號等判例參照）。本
件第一審判決事實欄記載，被告係在八十四年六月二十日夜間犯貪污治罪條例第五條
第一項第三款之職務上行為受賄罪。由於貪污治罪條例於被告行為後之八十五年十月
二十三日修正公布施行，被告所犯該條例第五條第一項第三款之罪，其法定刑由七年
以上有期徒刑，得併科新台幣二百萬元以下罰金，提高為七年以上有期徒刑，得併科
新台幣六千萬元以下罰金，不利於被告。依刑法第二條第一項但書規定，適用修正前
之貪污治罪條例第五條第一項第三款論處，又因被告曾在政風單位或偵查中自白，適
用修正前之該條例第八條減輕其刑。同時又割裂適用修正後之該條例第十二條第一項
減輕其刑；第十七條褫奪公權；第十條第一、二項諭知追徵、追繳其貪污所得之財物
。揆諸首開說明，其法律之適用，顯屬違法。又依政風機構人員設置條例第五條規定
，政風機構之職掌，不包括犯罪之偵查。本件被告乙○○在政風人員調查時雖曾有「
報告」，但其內容係指共同被告甲○○要紅包後，「硬要放在我這裡」。以後退回，
送紅包者不收回。並未自白犯罪。有該報告附偵查卷可稽。該判決以被告在政風室偵
查時自白，依修正前貪污治罪條例第八條減輕其刑，更屬違法。案經被告上訴，原審
未予撤銷糾正，反而駁回被告之上訴，同屬違法。案經確定，爰依刑事訴訟法第四百
四十一條、第四百四十三條提起非常上訴，以資糾正」。
本院按判決適用法則不當者，為違背法令，刑事訴訟法第三百七十八條定有明文。又
行為後法律有變更者，適用裁判時之法律；但裁判前之法律有利於行為人者，適用最
有利於行為人之法律，刑法第二條第一項亦有明文。依此規定比較裁判前之法律孰為
有利於行為人時，應就罪刑有關之一切情形，比較其全部之結果，而為整個之適用，
不能割裂而分別適用有利於行為人之條文。另依政風機構人員設置條例第五條第三款
及該條例施行細則第六條第三款規定，政風機構之職掌，並未包括犯罪之偵查，其人
員非有偵查訴追犯罪職權之公務員，犯貪污罪者縱在政風機構人員訪談中自白犯罪，
仍不得依修正前貪污治罪條例第八條規定減輕其刑。經查，本件被告甲○○、乙○○
係在民國八十四年六月三十日晚上，對於職務上之行為收受賄賂，觸犯行為時之貪污
治罪條例第五條第一項第三款之罪，雖貪污治罪條例於被告等行為後之八十五年十月
二十三日修正公布，但比較新舊法結果，修正前之貪污治罪條例較有利於被告等，依
首開說明，應適用修正前貪污治罪條例第五條第一項第三款規定論處，就罪刑有關之
一切情形，亦應整個適用修正前之該條例規定，不能摘取新舊法中各有利於被告等之
條文予以割裂混用。第一審判決竟割裂混用修正前之該條例第五條第一項第三款、第
八條及修正後該條例第二條前段、第十二條第一項、第十七條、第十條第一項第二項
、第十九條規定，復以被告等在政風室偵訊時自白，而依修正前之貪污治罪條例第八
條規定減輕其刑，顯有適用法則不當之違法。乃原判決未予撤銷糾正，仍予維持，駁
回被告等在第二審之上訴，自屬違法。案經確定，非常上訴意旨執以指摘，洵有理由
。惟原判決尚非不利於被告，應由本院將原判決及第一審判決關於違背法令部分撤銷
，以資糾正。
據上論結，應依刑事訴訟法第四百四十七條第一項第一款前段，判決如主文。
中      華      民      國    八十八    年      一      月     十四     日
                              最高法院刑事第十庭
                                  審判長法官  曾  有  田
                                        法官  林  永  茂
                                        法官  陳  宗  鎮
                                        法官  劉  介  民
                                        法官  魏  新  和
      右正本證明與原本無異
                                              書  記  官
中      華      民      國    八十八    年      一      月     十九     日
                                                                      Ｑ
